【裁判字號】    90,訴,1673
【裁判日期】    900906
【裁判案由】    清償借款
【裁判全文】
臺灣高雄地方法院民事判決  九十年度訴字第一六七三號
    原      告  甲○○
    被      告  乙○○
右當事人間請求清償借款事件，本院判決如左：
    主      文
原告之訴及其假執行之聲請均駁回。
訴訟費用由原告負擔。
    事      實       及       理      由
一、本件原告主張民國八十八年七月間，被告向原告借款新台幣（下同）六十萬元，
    約定利息為每月一分五厘（即年息百分之十八）計算，並預扣八十八年七月二十
    一日至同年八月三十一日止共四十天之利息計一萬二千元後，由訴外人蔡文志將
    五十八萬八千元匯款予被告在華南銀行三民分行帳戶，並由被告交付其姐陳貴胤
    簽發發票日八十九年七月五十一日，面額為六十萬元支票一紙作為本金之擔保，
    及面額均為九千元之支票十一紙代為利息之支付，且上開支票均經兩造背書後轉
    交予訴外人蔡文志。又發票日八十八年十月三十一日給付利息之如附表編號 3之
    支票經提示後退票，被告則另簽發如附表編號 4至13之支票十紙，換回陳貴胤所
    簽發支付利息之上開支票，並將借款期限延至八十九年九月三十日，嗣後被告所
    簽發支付利息之支票均已兌現，詎於八十九年十月三日蔡文志提示陳貴胤簽發之
    上開六十萬元支票，竟遭退票，為此本於消費借貸法律關係，請求(一)被告給付六
    十萬元，及自民國八十九年十月一日起至清償日止，按年息百分之十八計算之利
    息；(二)訴訟費用由被告負擔；(三)原告願供擔保，請准宣告假執行等語。
二、被告則以原告主張系爭借款係被告之姐陳貴胤所借，原告為求擔保而要求被告在
    上開訴外人陳貴胤簽發之六十萬元支票一紙，及面額均為九千元之支票十一紙予
    以背書，嗣因被告之姐支付利息之附表編號 3支票退票，經原告要求始由被告簽
    發如附表編號 4至13之支票為被告之姐代付利息，尚難以此即認被告為借款人。
    又，原告雖曾透由訴外人蔡文志雖曾匯款五十八萬八千元予被告，惟被告隨即將
    發票日分別為八十八年七月三十一日、八十八年七月三十一日、八十八年七月三
    十一日、八十八年八月十日、八十八年八月十日，面額分別為十萬元、十萬元、
    十五萬元、十五萬元、八萬八千元之客票五紙交予原告，以清償該筆匯款，況原
    告於鈞院九十年度簡上字第九二號給付票款事件中證述：「是上訴人（即被告）
    欠資金向我借，我便代他向被上訴人（即訴外人蔡文志）借現金，由上訴人拿他
    姐姐的支票背書後，交給被上訴人，我確實有向被上訴人拿六十萬元交給上訴人
    」等語，亦與本件主張以匯款五十萬八千元之方式交付該借款，二者就金額、交
    款方式有所出入，益證原告所言被告向其借款乙事，並非實在。為此請求(一)駁回
    原告之訴及假執行之聲請；(二)訴訟費用由原告負擔；(三)如受不利之判決願供擔保
    請准免為假執等語置辯。
三、兩造不爭執之事實：
    (一)訴外人蔡文志匯款五十八萬八千元至被告在華南銀行三民分行帳戶。
    (二)被告之姐陳貴胤簽發發票日八十九年七月五十一日，面額為六十萬元支票一紙
      ，及面額均為九千元之支票十一紙，且上開支票均經兩造背書後轉交予訴外人
      蔡文志。
    (三)上開面額九千元之如附表編號3之支票經提示後退票，被告另簽發如附表編號4
      至13之支票十紙，換回陳貴胤所簽發之上開面額九千元之支票。
    (四)被告曾將發票日分別為八十八年七月三十一日、八十八年七月三十一日、八十
      八年七月三十一日、八十八年八月十日、八十八年八月十日，面額分別為十萬
      元、十萬元、十五萬元、十五萬元、八萬八千元之客票五紙交予原告。
四、按八十八年四月二十一日修正，而於八十九年五月五日施行（民法債編施行法第
    三十六條第二項）之債編修正條文，固刪除原民法第四百七十五條，修正民法第
    四百七十四條規定為「稱消費借貸者，謂當事人一方移轉金錢或其他代替物之所
    有權於他方，而約定他方以種類、品質、數量相同之物返還之契約。當事人之一
    方對他方負金錢或其他代替物之給付義務而約定以之作為消費借貸之標的者，亦
    成立消費借貸。」，然本件依原告主張消費借貸之成立於八十七年七月間，係發
    生債編修正施行前，而修正之民法第四百七十四條，於民法債編施行法並無溯及
    適用之規定，故依民法債編施行法第一條後段「其在修正施行前發生者，除本施
    行法有特別規定外，亦不適用修正施行後之規定。」規定，本件應適用修正前有
    關消費借貸之規定即修正前民法第四百七十四條、第四百七十五條之規定，就此
    合先敘明。
五、次按「稱消費借貸者，謂當事人約定，一方移轉金錢或其他代替物之所有權於他
    方，而他方以種類、品質、數量相同之物返還之契約。」、「消費借貸，因金錢
    或其他代替物之交付而生效力。」修正前民法第四百七十四條、第四百七十五條
    分別定有明文。又當事人主張有金錢借貸關係存在，須就其發生所須具備之特別
    要件即「金錢之交付」及「借貸意思表示互相一致」負舉證之責任，若僅證明有
    金錢之交付，未證明借貸意思表示互相一致者，尚不能認為有金錢借貸關係存在
    。另原告主張權利者，應先由原告負舉證之責，若原告先不能舉證，以證實自己
    主張之事實為真實，則被告就其抗辯事實即令不能舉證，或其所舉證據尚有疵累
    ，亦應駁回原告之請求。經查：
    (一)本件原告固有透由訴外人蔡文志匯款五十八萬八千元至被告在華南銀行三民分
      行帳戶，惟金錢之交付，原因非僅消費借貸一端而已（如買賣、贈與亦有匯款
      之可能），而被告等否認兩造間有消費借貸之合意，是依上開說明，原告仍應
      就兩造間有消費借貸意思表示互相一致，負舉證責任。
    (二)又被告固曾於其姐陳貴胤簽發之上開面額為六十萬元及九千元之支票十二紙背
      書，並於上開面額九千元之如附表編號3之支票退票後，另簽發如附表編號4至
      13  之支票十紙，換回陳貴胤所簽發之上開面額九千元之支票，然於支票背書
      之原因亦非僅借款一事而已，殊有可能為第三人承擔債務、第三人背書擔保等
      原因，是被告背書一事亦不足以證明有消費借貸之合意。
    (三)再者原告於本院九十年度簡上字第九二號給付票款事件中證述：「是上訴人（
      即被告）欠資金向我借，我便代他向被上訴人（即訴外人蔡文志）借現金，由
      上訴人拿他姐姐的支票背書後，交給被上訴人，我確實有向被上訴人拿六十萬
      元交給上訴人」等語，有本院九十年度簡上字第九二號民事判決在卷可稽，亦
      與本件主張以匯款五十萬八千元之方式交付該借款，二者就交款之方式及金額
      均有所出入，是其主張消費借貸乙節，即有可議。
    (四)況原告自承其曾收受被告上開五紙客票，雖原告主張該五紙客票係清償之前之
      借款云云，然就清償何筆借款，原告並未加說明，亦未舉證以實其說，自難認
      其主張為實在，堪認被告抗辯該五十八萬八千元之匯款，已以上開五紙客票返
      還予原告乙事為實在。
    (五)此外，原告即未再舉證證明兩造間確有其主張之消費借貸合意存在，是依前開
      說明，原告依消費借貸法律關係請求被告給付六十萬元及利息，即無理由，應
      予駁回。又原告之訴既經駁回，其假執行之聲請即失所附麗，亦應併予駁回。
六、結論：原告之訴為有理由，依民事訴訟法第七十八條，判決如主文。
中      華      民      國    九十      年      九      月      六      日
                              臺灣高雄地方法院民事第二庭
~B法      官  曾吉雄
右為正本係照原本作成。
如不服本判決，應於送達後廿日內，向本院提出上訴狀並表明上訴理由，如於本
判決宣示後送達前提起上訴者，應於判決送達後十日內補提上訴理由書（須附繕本）。
中      華      民      國    九十      年      九      月      六      日
~B法院書記官  林國龍


司法院資訊處製作；財團法人民間司法改革基金會備份。
